ACORDAO-COMPLETO-2528762

ACÓRDÃO 604/2022 ATA 10/2022 - PLENÁRIO

VISTOS, relatados e discutidos estes autos, que tratam, na presente fase processual, da revisão de ofício do ato de concessão de aposentadoria emitido pelo Instituto Nacional de Seguridade Social em favor de Loiva Maria Alvarez Gomes, já registrado tacitamente.
ACORDAM os Ministros do Tribunal de Contas da União, reunidos em Sessão do Plenário, com fundamento no art. 71, inciso III, da Constituição Federal, nos arts. 1º, inciso V, e 39, inciso II, da Lei 8.443/1992, e no art. 260, §§ 1º e 2º, do RI/TCU e ante as razões expostas pelo Relator, em:
9.1. rever, de ofício, o registro tácito do ato de concessão de aposentadoria da servidora Loiva Maria Alvarez Gomes, a fim de considerá-lo ilegal e negar-lhe registro;
9.2. dispensar o ressarcimento das quantias indevidamente recebidas de boa-fé pela interessada;
9.3. determinar à Gerência Executiva do INSS em Porto Alegre/RS que, no prazo indicado, contado da notificação desta decisão, sob pena de responsabilidade solidária da autoridade administrativa omissa:
9.3.1. em 15 (quinze) dias, suste os pagamentos decorrentes do ato ora considerado ilegal e comunique à interessada o teor desta deliberação, alertando-a de que o efeito suspensivo proveniente da interposição de eventuais recursos junto ao TCU não a eximirá da devolução dos valores percebidos indevidamente após sua notificação, caso os recursos não sejam providos;
9.3.2. em 30 (trinta) dias, cadastre novo ato de concessão no sistema e-Pessoal, livre das irregularidades ora apontadas e encaminhe a esta Corte comprovante de que a interessada tomou ciência do inteiro teor desta deliberação.
9.4. informar que o presente acórdão, acompanhado do relatório e do voto que o fundamentam, está disponível para consulta no endereço www.tcu.gov.br/acordaos.

Revisão de ofício do ato de aposentadoria registrado tacitamente.

Instituto Nacional de Seguridade Social (INSS)

3. Interessada: Loiva Maria Alvarez Gomes (XXX.078.157-XX)

13.1. Ministros presentes: Ana Arraes (Presidente), Walton Alencar Rodrigues, Bruno Dantas, Vital do Rêgo, Jorge Oliveira (Relator) e Antonio Anastasia.
13.2. Ministros-Substitutos convocados: Augusto Sherman Cavalcanti e André Luís de Carvalho.

JORGE OLIVEIRA

Trata-se de revisão de ofício dos atos de concessão inicial e de alteração de aposentadoria de Loiva Maria Alvarez Gomes, ex-servidora da Gerência Executiva do INSS em Porto Alegre/RS. 
	2. Os atos em questão foram incialmente apreciados pelo Tribunal por meio do Acórdão 7595/2021-TCU-Primeira Câmara, ocasião em que se reconheceu seu registro tácito por decurso de prazo. A decisão em comento foi expedida nos seguintes termos:
	"9.1. considerar legais os atos constantes das peças 3 e 4, relativos às aposentadorias de Lígia Maria Bothona e de Liorne Martins Luzzatto, autorizando-lhes o respectivo registro, nos termos do art. 260, § 1º, do Regimento Interno desta Corte de Contas; 
	9.2. considerar automaticamente registrados em 24/08/2020 os atos constantes das peças 5/7, relativos à aposentadoria inicial e alterações de Loiva Maria Alvarez Gomes, e encaminhar os autos à Secretaria de Fiscalização de Pessoal para a adoção dos procedimentos necessários com vistas à revisão de ofício, nos termos do item 9.2.1 do Acórdão 122/2021-TCU-Plenário; e
	9.3. dar ciência desta deliberação à Gerência Executiva do INSS em Porto Alegre/RS."
	3. Transcrevo, abaixo, excertos da instrução da unidade técnica que analisou a questão:
	" (...) 
	4. Em função da determinação à Sefip, proferida no item 9.2 do Acórdão 7595/2021-TCU-Primeira Câmara, para dar início aos procedimentos de revisão de ofício, esta unidade técnica realizou a oitiva de Loiva Maria Alvares Gomes, para que apresentasse as contrarrazões à revisão de ofício da deliberação que registrou tacitamente os atos de aposentadoria, tendo em vista o recebimento irregular de rubrica judicial dos "quintos" da Lei 6732/1979, de forma conjunta com a vantagem do art. 184, inciso II, da Lei 1.711/1952, situação vedada pela regra contida no art. 2º da Lei 6.732/1979, e de rubrica judicial da URV (3,17%) , que já deveria ter sido absorvida, nos termos do Acórdão 2161/2005-TCU-Plenário, Ministro-Relator Walton Alencar Rodrigues (peça 23) .
	5. A oitiva foi entregue à interessada em 01/11/2021 (peças 24 e 28) . As alegações de defesa apresentadas pela interessada, por intermédio de advogados, estão anexadas à peça 26.
	EXAME TÉCNICO
	(...) 
	b) resposta à oitiva
	8. Em síntese, Loiva Maria Alvares Gomes, por meio de seu representante legal, apresentou as seguintes alegações de defesa (peça 26) :
	a) as rubricas judiciais são pagas com base em decisões judiciais transitadas em julgado. A servidora recebe o reajuste de 3,17%, por meio de decisão transitada em julgado no Processo 2004.71.00.044142-7/RS, e os quintos decorrem da implantação da rubrica judicial determinada nos autos da Ação Ordinária Coletiva 2002.71.00.017431-3, ajuizada pelo sindicato da categoria a que pertence (Sindisprev/RS) , na qual foi reconhecido o direito dos servidores substituídos ao pagamento das vantagens insculpidas nos arts. 62 e 193 da Lei 8.112/1990, nas rubricas "VPNI ART. 62-A LEI 8112/90" e "OPÇÃO FUNÇÃO - APOSENTADO", determinando-se a manutenção do pagamento das parcelas nos mesmos moldes em que vinham sendo pagas até a redução ocorrida em fevereiro de 2002;
	b) decadência administrativa com base no art. 54 da Lei 9.784/1999;
	c) existência da coisa julgada em favor da pretensão da interessada e violação ao princípio da irredutibilidade salarial;
	d) violação ao princípio da reserva da lei formal. Alega que as rubricas não podem ser suprimidas mediante ato administrativo, que não esteja amparado em legislação específica, sob pena de supressão de rubrica sem previsão legal;
	e) por fim, requer a manutenção do resíduo do reajuste de 3,17%, assim como da rubrica judicial referente aos "quintos", de forma cumulativa ao recebimento da vantagem do art. 184, inciso II, da Lei 1.711/1952.
	c) análise das alegações de defesa
	c.1) rubrica judicial dos "quintos" da Lei 6732/1979 de forma conjunta com a vantagem do art. 184, inciso II, da Lei 1.711/1952
	9. A servidora aposentou-se em 11/06/1987, com proventos integrais, com base nos arts. 100, inciso III, e 101, inciso I, alínea "a", da Constituição Federal de 1967 (peça 2, p. 2) . O ato inicial de controle 10162275-04-2014-000205-0 registra o pagamento de quintos da Lei 6.732/1979 com a vantagem do art. 184, inciso II, da Lei 1.711/1952 (peça 6) .
	10. O ato de alteração de controle 10162275-04-2015-000006-8 excluiu a vantagem do art. 184, inciso II, da Lei 1.711/1952, e incluiu a opção de função e a vantagem VPNI do art. 62-A da Lei 8.112/1990 (peça 5) . Também consta, no ato de alteração, rubricas judiciais relativas a quintos/décimos (R$ 98,99) e 3,17% (R$ 14,44) (peça 2, p. 2) .
	11. Posteriormente, novo ato de alteração de controle 10162275-04-2015-000007-6 excluiu a opção de função e incluiu novamente a vantagem do art. 184, inciso II, da Lei 1.711/1952 (peça 7) . Também consta, no ato de alteração, rubricas judiciais relativas a quintos/décimos (R$ 98,99) e 3,17% (R$ 14,44) (peça 2, p. 2) .
	12. Em consulta ao contracheque atual da servidora, observa-se o pagamento da vantagem do art. 184, inciso II, da Lei 1.711/1952 (R$ 1.280,16) , e a vantagem judicial dos "quintos/décimos" da Lei 6.732/1979 (R$ 98,99) (peça 29) .
	13. O art. 5º da Lei 6.732/1979 veda o pagamento das vantagens do art. 180 ou do 184 da Lei 1.711/1952 juntamente com os quintos do art. 2º da Lei 6.732/1979.
	14. Ademais, o recebimento de parcela opção de forma concomitante com quintos/décimos está em desacordo com a regra contida no § 2º do art. 193 da Lei 8.112/1990 (Acórdão 2988/2018-TCU-Plenário, Ministra-Relatora Ana Arraes) 
	15. Assim, está ilegal os atos de aposentadoria da interessada, devendo a servidora optar por receber a vantagem do art. 184, inciso II, da Lei 1.711/1952 ou a rubrica judicial dos quintos/décimos.
	c.2) URV (3,17%) 
	16. Em consulta ao contracheque de janeiro/2022, observa-se que a rubrica judicial referente à URV (3,17%) foi excluída dos proventos da interessada, sendo sanada esta irregularidade (peça 29) . 
	c.3) Decadência administrativa e revisão de ofício (RE 636.553/RS) 
	17. Com relação à decadência, prevista no art. 54 da Lei 9.784/1999, o entendimento jurisprudencial no âmbito do TCU era de que o referido dispositivo legal, ao ser aplicado aos atos de aposentadoria e pensão, conta seu prazo decadencial a partir do respectivo registro do ato pelo Tribunal de Contas da União, visto que, em se tratando de ato complexo, só é aperfeiçoado quando de seu registro pelo TCU (Súmula-TCU 278/2012) . 
	18. Porém, o Supremo Tribunal Federal, no âmbito do RE 636.553/RS, também com repercussão geral, fixou a tese de que em atenção aos princípios da segurança jurídica e da confiança legítima, os Tribunais de Contas estão sujeitos ao prazo de 5 anos para o julgamento da legalidade do ato de concessão inicial de aposentadoria, reforma ou pensão, a contar da chegada do processo à respectiva Corte de Contas.
	19. Assim, em função da decisão do STF, esta Corte de Contas, no âmbito do Acórdão 122/2021-TCU-Plenário, Ministro-Relator Walton Alencar Rodrigues, manifestou-se no sentido de que passados cinco anos, contados de forma ininterrupta, a partir da entrada do ato de admissão e de concessão de aposentadoria, reforma e pensão (CF, art. 71, inciso III) no TCU, o ato restará automaticamente estabilizado e considerado registrado tacitamente (RE 636.553/RS, Pleno, Rel. Ministro Gilmar Mendes) .
	20. No entanto, consoante entendimento do STF nos embargos de declaração no Recurso Extraordinário 636.553/RS, esta Corte de Contas entende que estabilizado o ato, abre-se, a partir daí, a possibilidade de sua revisão de ofício, nos termos do art. 54 da Lei 9.874/1999 combinado com o art. 260, § 2º, do RI/TCU.
	21. Desta forma, considerando que os atos inicial e de alteração de aposentadoria de Loiva Maria Alvarez Gomes ingressaram nesta Corte de Contas em 24/08/2015 (peças 5 a 7) , esta Corte de Contas reconheceu, por meio do Acórdão 7595/2021-TCU-Primeira Câmara, Ministro-Relator Augusto Sherman Cavalcanti, que o registro tácito dos atos em exame ocorreu em 24/08/2020.
	22. Considerando a constatação de ilegalidade nos atos em exame, é possível a revisão de ofício da deliberação que registrou tacitamente os atos inicial e de alteração de aposentadoria da interessada, com base no art. 260, § 2º, do Regimento Interno do TCU.
	c.4) Irredutibilidade salarial e princípio da reserva da lei formal
	23. A alegação de violação ao princípio da irredutibilidade salarial também deve ser afastada, nos termos da jurisprudência do STF, que se fixou no sentido de que não há óbice à redução de proventos caso alguma parcela/vantagem esteja sendo paga ao arrepio da lei, conforme o MS 25.552, de relatoria da Exma. Ministra Cármen Lúcia, in verbis:
	'EMENTA: MANDADO DE SEGURANÇA. ATO DO TRIBUNAL DE CONTAS DA UNIÃO. APOSENTADORIA DE MAGISTRADO (...) DECADÊNCIA ADMINISTRATIVA E OFENSA AO PRINCÍPIO DA IRREDUTIBILIDADE DE SALÁRIOS NÃO CONFIGURADAS.
	(...) 
	3. O Supremo Tribunal Federal pacificou entendimento de que, sendo a aposentadoria ato complexo, que só se aperfeiçoa com o registro no Tribunal de Contas da União, o prazo decadencial da Lei 9.784/1999 tem início a partir de sua publicação. Aposentadoria do impetrante não registrada: inocorrência da decadência administrativa.
	4. A redução de proventos de aposentadoria, quando concedida em desacordo com a lei, não ofende o princípio da irredutibilidade de vencimentos. Precedentes.' 
	24. Ressalta-se ainda que não ocorreu violação ao princípio da reserva da lei formal, uma vez que existe dispositivo legal, no caso a Lei 6.732/1979, que proíbe o pagamento das vantagens do artigo 180 ou 184 da Lei 1.711/1952, com os quintos, bem como o § 2º do art. 193 da Lei 8.112/1990, que proíbe o pagamento cumulativo da opção com quintos.
	c.5) decisão judicial transitada em julgado
	25. Sabe-se que não cabe ao TCU discutir ou desconstituir decisões judiciais transitadas ou não em julgado. Não pode o TCU negar a força da decisão judicial, por discordar de seus fundamentos e, muito menos, determinar o descumprimento da sentença, ainda que flagrantemente ilegal, injusta e incorreta.
	26. Todavia, a existência de decisão judicial ou administrativa contrária ao entendimento do TCU não impede a apreciação do ato para fins de registro. Em apreciação de atos de pessoal, o TCU pode manifestar entendimento diferente do declarado por outras instâncias do Poder Judiciário ou da Administração Pública, inclusive mediante o julgamento pela ilegalidade dos atos de aposentadoria amparados por decisão judicial.
	27. O TCU exerce a sua jurisdição independentemente das demais instâncias. O Tribunal possui competências próprias e privativas, estatuídas pela Constituição Federal e pela sua Lei Orgânica, inexistindo vinculação entre o processo do TCU e outro versando sobre idêntica matéria no âmbito do Poder Judiciário ou da Administração Pública.
	28. Portanto, o TCU pode promover apreciação de mérito pela ilegalidade de ato de pessoal, em posição contrária ao decidido pelo Poder Judiciário. Por fim, segundo a Súmula-TCU 279, as rubricas referentes a sentenças judiciais, enquanto subsistir fundamento para seu pagamento, devem ser pagas em valores nominais, sujeitas exclusivamente aos reajustes gerais do funcionalismo, salvo se a sentença dispuser de outra forma.
	29. No caso em exame, não está sendo questionada a decisão judicial referente aos quintos/décimos, mas sim o pagamento cumulativo dela como o art. 184, inciso II, da Lei 1.711/1952, que é vedado pelo disposto na Lei 6.732/1979.
	CONCLUSÃO
	30. Em vista do acima expendido, propõe-se que o processo seja encaminhado à Secretaria da Sessões (Seses) para sorteio de novo relator.
	31. Os atos de aposentadoria de Loiva Maria Alvarez Gomes não podem prosperar em razão de inclusão de pagamento do cumulativo da vantagem do art. 184, inciso II, da Lei 1711/1952 com a vantagem dos "quintos" da Lei 6.732/1979 (ato inicial 10162275-04-2014-000205-0 e de alteração 10162275-04-2015-000007-6) e vantagem opção com quintos (ato de alteração 10162275-04-2015-000006-8) . Ressalta-se que a URV (3,17%) foi excluída dos proventos da interessada. 
	32. Assim, entende-se que cabe a revisão de ofício dos atos registrados tacitamente, com base no art. 54 da Lei 9.874/1999 combinado com o art. 260, § 2º, do RI/TCU. 
	33. Registre-se que a análise deste processo levou em conta os dispositivos da Resolução-TCU 315/2020.
	PROPOSTA DE ENCAMINHAMENTO
	34. De conformidade com o preceituado no art. 71, inciso III, da Constituição Federal de 1988; c/c os arts. 1º, inciso V, e 39, incisos I e II, da Lei 8.443/1992, c/c os arts. 1º, inciso VIII, e 260, §§ 1º e 2º, do Regimento Interno/TCU, e tomando por base as verificações feitas pela unidade técnica, na forma prevista no art. 260, caput, do Regimento Interno-TCU, propõe-se:
	a) o encaminhamento do processo à Secretaria das Sessões para sorteio de novo relator;
	b) a revisão de ofício do Acórdão 7595/2021-TCU-Primeira Câmara, sessão de 04/05/2021, Ministro-Relator Augusto Sherman Cavalcanti, que registrou tacitamente os atos de concessão inicial e de alteração de aposentadoria de Loiva Maria Alvares Gomes, para que passe a considerar ilegais os atos de aposentadoria da ex-servidora;
	c) dispensar o ressarcimento das quantias indevidamente recebidas de boa-fé, nos termos da Súmula-TCU 106;
	d) determinar à Gerência Executiva do INSS em Porto Alegre/RS, com fundamento no art. 4º, inciso I, da Resolução-TCU 315/2020, que: 
	d.1) no prazo de quinze dias, faça cessar os pagamentos decorrentes dos atos impugnados por esta Corte, sob pena de responsabilidade solidária da autoridade administrativa omissa, nos termos do art. 262 do Regimento Interno/TCU;
	d.2) envie, no prazo de trinta dias, pelo Sistema e-Pessoal, novo ato de concessão de aposentadoria para a interessada, livre das irregularidades detectadas;
	d.3) dê ciência, no prazo de 15 (quinze) dias, do inteiro teor desta deliberação à interessada, alertando-a de que o efeito suspensivo proveniente da interposição de eventuais recursos junto ao TCU não a exime da devolução dos valores percebidos indevidamente após a respectiva notificação, caso esses não sejam providos; e
	d.4) encaminhe ao Tribunal, no prazo de 30 (trinta) dias contados da ciência da decisão, documento apto a comprovar que a interessada tomou conhecimento do acórdão."
	4. O Ministério Público junto ao Tribunal, representado neste processo pelo Procurador Júlio Marcelo de Oliveira, manifestou-se de acordo com a proposta de encaminhamento da unidade técnica.
	É o relatório.

Raquel Paese (15.663/OAB-RS), Glênio Luis Ohlweiler Ferreira (23.021/OAB-RS), Larissa Moreira da Rosa (102.922/OAB-RS) e outros

Procurador Júlio Marcelo de Oliveira

REVISÃO DE OFÍCIO. APOSENTADORIA. REGISTRO TÁCITO DO ATO DE CONCESSÃO INICIAL E DE ALTERAÇÃO. ACUMULAÇÃO DE QUINTOS COM A VANTAGEM DO ART. 184, INCISO II, DA LEI 1.711/1952. IMPOSSIBILIDADE. RECEBIMENTO DE PARCELA REFERENTE A PLANOS ECONÔMICOS (URV) QUE JÁ DEVERIA TER SIDO ABSORVIDA. OITIVA DA BENEFICIÁRIA. IMPROCEDÊNCIA DAS ALEGAÇÕES. ILEGALIDADE DO ATO E DENEGAÇÃO DE REGISTRO.

APOSENTADORIA (APOS)

Secretaria de Fiscalização de Integridade de Atos e Pagamentos de Pessoal e de Benefícios Sociais (Sefip)

Em exame os atos inicial e de alteração da concessão de aposentadoria a Loiva Maria Alvarez Gomes, emitido pela Gerência Executiva do INSS em Porto Alegre/RS.
	2. Os atos foram encaminhados conjuntamente ao TCU em 24/08/2015, sendo considerados, a partir de 24/08/2020, tacitamente registrados, em razão do decurso de prazo superior a 5 anos desde sua entrada, consoante entendimento adotado pelo STF em embargos de declaração no Recurso Extraordinário 636.553/RS.
	3. Em etapa anterior da análise do processo, a Secretaria de Fiscalização de Integridade de Atos e Pagamentos de Pessoal e de Benefícios (Sefip) , a teor do contido no art. 260, § 2º, do Regimento Interno do TCU, propôs a revisão de ofício da concessão, em face de dois apontamentos: (i) que a beneficiada acumula o recebimento dos "quintos" da Lei 6.732/1979 de forma conjunta com a vantagem do art. 184, inciso II, da Lei 1.711/1952, situação vedada pela regra contida no art. 5º da Lei 6.732/1979; e (ii) percepção de parcela relativa a planos econômicos - URV (3,17%) , que já deveria ter sido absorvida pelos sucessivos aumentos salariais.
	4. Instada a se manifestar, a ex-servidora prestou, em síntese, os seguintes esclarecimentos:
	a) ambas as verbas são pagas com base em decisões judiciais transitadas em julgado;
	b) a possibilidade de a Administração promover a revisão de suas incorporações teria decaído, com base no art. 54 da Lei 9.784/1999; e
	c) a exclusão dessas parcelas constituiria violação ao princípio da irredutibilidade salarial e ao princípio da reserva da lei formal.
	5. Feita essa contextualização, tenho, preliminarmente, por regular a presente revisão de ofício, nos termos do entendimento firmado no Recurso Extraordinário 636.553 do Supremo Tribunal Federal (STF) , por se dar em prazo inferior a cinco anos, contados desde o registro tácito do ato, situação que autoriza seu reexame.
	6. Quanto ao mérito, a Secretaria de Fiscalização de Integridade de Atos e Pagamentos de Pessoal e de Benefícios Sociais (Sefip) , depois de refutar os argumentos apresentados pela interessada, opinou, em pareceres uniformes e com apoio do Ministério Público junto ao TCU (MPTCU) , pela ilegalidade dos atos em questão por preverem a percepção concomitante de quintos com o benefício do art.184, inciso II, da Lei 1.711/1952.
	7. Em relação à rubrica referente à URV (3,17%) , a unidade técnica constatou, em consulta a contracheque recente da aposentada, que já foi promovida sua exclusão, sendo considerada sanada esta irregularidade.
	8. Acolho tais manifestações, cujas análises incorporo às minhas razões de decidir, sem prejuízo de fazer as seguintes ponderações.
	9. Não procedem as alegações da interessada de que decaiu o direito da Administração de rever o ato de concessão do benefício e de que sua exclusão consistiria em violação aos princípios que regem o direito. Afinal, (i) não se trata de revisão do ato administrativo pelo órgão ou entidade que o praticou, mas sim de ato de controle efetuado por esta Corte no exercício da competência conferida pelo inciso III do art. 71 da Constituição Federal; (ii) não é adequado falar em redução salarial quando a parcela expurgada era ilegal; e (iii) a natureza irregular das parcelas impugnadas decorre de previsão legal.
	10. No que se refere especificamente à percepção dos "quintos" da Lei 6.732/1979 de forma conjunta com a vantagem do art. 184, inciso II, da Lei 1.711/1952, verifica-se que o art. 5º do primeiro normativo exclui explicitamente essa possibilidade, verbis:
	"Art 5º Na hipótese de opção pelas vantagens dos arts. 180 ou 184 da Lei 1.711, de 1952, o funcionário não usufruirá do benefício previsto no art. 2º desta Lei." (grifos acrescidos) 
	11. Por fim, é importante observar que não está se questionando a decisão judicial referente aos quintos/décimos, mas apenas o pagamento cumulativo dessa verba com a prevista no art. 184, inciso II, da Lei 1.711/1952. Particularmente quanto aos quintos, ressalvo que sua concessão deve obedecer às regras estabelecidas pelo STF a partir da modulação de efeitos incidente sobre o julgamento, em repercussão geral, do Recurso Extraordinário (RE) 638.115/CE.
	Assim, manifesto-me integralmente de acordo com os pareceres da Sefip e do MPTCU e voto por que o Tribunal adote o acórdão que ora submeto à deliberação do Plenário.
TCU, Sala das Sessões, em tagDataSessao.
JORGE OLIVEIRA 
Relator